【裁判字號】    98,訴,105
【裁判日期】    980401
【裁判案由】    返還不當得利
【裁判全文】
臺灣高雄地方法院民事判決               98年度訴字第105號
原      告  經濟部加工出口區管理處高雄分處
                        2號
法定代理人  甲○○
訴訟代理人  劉景璨
被      告  鴻源科技股份有限公司
法定代理人  乙○○
上列當事人間返還不當得利事件，本院於民國98年3 月18日言詞
辯論終結，判決如下：
    主  文
被告應給付原告新臺幣壹佰陸拾壹萬玖仟零參拾貳元，及其中新
臺幣捌拾萬玖仟零壹拾陸元自民國九十七年十一月五日起、其中
新臺幣捌拾壹萬零壹拾陸元自民國九十八年二月十二日起，均至
清償日止，按年利率百分之五計算之利息。
訴訟費用由被告負擔。
    事  實  及  理  由
壹、程序事項：
  (一)按訴狀送達後，原告不得將原訴變更或追加他訴，但擴張或
    減縮應受判決事項之聲明者，不在此限，民事訴訟法第255
    條第1 項第3 款定有明文。本件原告起訴時，係請求被告應
    給付原告新臺幣（下同）809,016 元，及自起訴狀繕本送達
    翌日起至清償日止，按年息5%計算之利息。嗣於民國98年1
    月22日於本院審理中具狀，將訴之聲明擴張為被告應給付原
    告1,619,032 元，及其中809,016 元自起訴狀繕本送達翌日
    起、其中810,016 元自追加狀繕本送達之翌日起，均至清償
    日止，按年利率5 ％計算之利息；原告所為追加，核屬擴張
    應受判決事項之聲明，於法並無不合，應予准許，合先敘明
    。
  (二)又被告經合法通知，未於言詞辯論期日到場，查無民事訴訟
    法第386 條各款所列情形，爰依原告之聲請由其一造辯論而
    為判決。
貳、實體事項
一、原告主張：被告向原告承租坐落高雄市○鎮區○○段第331
    地號、面積9,643 ㎡之土地（下稱系爭土地），租期自95年
    2 月1 日起至97年1 月31日止，每月租金101,252 元，因被
    告積欠95年6 、7 、8 、11、12月份租金未繳，經原告於96
    年3 月16日終止租約，然被告於租約終止後拒不搬遷，無權
    占有系爭土地，前經原告起訴請求被告給付自95年6 月1 日
    起至96年8 月31日止積欠之租金、公設費用、違約金、土地
    損害金等共計1,568,452 元，兩造並於97年1 月16日以本院
    96年度雄簡調字第781 號調解成立；詎被告調解成立後，仍
    繼續占有系爭土地迄今，依兩造租賃契約書第16條約定，契
    約終止後仍占用系爭土地，須依加工出口區土地租用及費用
    計收標準之規定計收損害金，而加工出口區土地租用及費用
    計收標準第17條規定，按長期土地租金計收標準收取損害金
    ，亦即比照每月租金101,252 元，爰依民法第179 條規定，
    請求被告返還自96年9 月1 日起至97年12月31日止，每月10
    1,252 元，共計1,620,032 元之利益，扣除被告於94年間所
    溢繳1,000 元，被告尚應給付原告1,619,032 元。並聲明：
    (一)被告應給付原告1,619,032 元，及其中809,016 元自起訴
    狀繕本送達翌日起、其中810,016 元自追加狀繕本送達翌日
    起，均至清償日止，按年息5%計算之利息。(二)訴訟費用由被
    告負擔。
二、被告未到庭，亦未提出書狀作何聲明或陳述。
三、原告主張之前開事實，業據其提出經濟部加工出口區管理處
    高雄分處代管公有土地租賃契約書（下稱土地租賃契約書）
    、原告於96年2 月5 日通知被告繳納租金及終止租約函文、
    被告積欠款項明細表、96年度雄簡調字第781 號調解筆錄、
    原告94年8 月12日收入傳票、聲明金額明細表、廠房現況照
    片、土地及建物謄本等為證（見本院卷第9 頁、第12頁、第
    82頁、第17頁、第22頁、第83頁至第96頁）。而被告未於言
    詞辯論期日到場，亦未以書狀作何聲明或陳述，依民事訴訟
    法第280 條第3 項、第1 項之規定，視同自認，自應認原告
    之主張為真實。
四、按無法律上之原因而受利益，致他人受損害者，應返還其所
    受利益，民法第179 條定有明文；而無權占用他人之土地者
    ，可獲得相當於租金之利益，此為社會通常之觀念（最高法
    院61年台上字第1695號判例參照）。本件原告主張被告承租
    系爭土地，嗣經原告於96年3 月16日終止租約，然被告仍拒
    不搬遷，無權占有系爭土地，受有土地占用之利益，前經原
    告起訴請求被告給付自95年6 月1 日起至96年8 月31日止積
    欠之租金、公設費用、違約金、土地損害金等共計1,568,45
    2 元，兩造並於97年1 月16日以本院96年度雄簡調字第781
    號調解成立，此有卷附調解筆錄可稽，並經本院調閱上開卷
    證核閱屬實。而被告調解成立後，仍繼續占有系爭土地迄今
    ，自亦屬無法律上原因而無權占有系爭土地，並受有土地占
    用之利益；又依兩造上開土地租賃契約書第16條約定，契約
    終止後仍占用系爭土地，須依加工出口區土地租用及費用計
    收標準之規定計收損害金，而加工出口區土地租用及費用計
    收標準第17條規定，按長期土地租金計收標準收取損害金，
    亦即比照每月租金101,252 元計收，有上開土地租賃契約書
    及條文規定1 紙可稽（見本院卷第10頁、第14頁），是原告
    爰依民法第179 條規定，請求被告給付自96年9 月1 日起至
    97年12月31日止，每月101,252 元，共計1,620,032 元（計
    算式101,252 元×16＝1,620,032） 之相當於租金之不當得
    利之損害金，並將被告於94年間已溢繳1,000 元扣除，起訴
    請求被告給付原告1,619,032 元及法定利息，自屬有據，應
    予准許。
五、綜上所述，原告依民法第179 條規定，請求被告給付原告自
    96年9 月1 日起至97年12月31日止，共計1,619,032 元之損
    害金（原為1,620,032 元，扣除被告於94年間溢繳1,000 元
    後為1,619,032 元），及其中809,016 元自起訴狀繕本送達
    之翌日即97年11月5 日起、其中810,016 元自追加狀繕本送
    達之翌日即98年2 月12日起，均至清償日止，按年息5 ％計
    算之利息，為有理由，應予准許。
六、據上論結，原告之訴為有理由，依民事訴訟法第385 條第1
    項前段、第78條，判決如主文。
中    華    民    國    98    年    4     月    1     日
                  民事第四庭  審判長法  官  林玉心
                                    法  官  王奕勛
                                    法  官  楊淑珍
正本係照原本作成。
如不服本判決，應於送達後20日內，向本院提出上訴狀並表明上
訴理由，如於本判決宣示後送達前提起上訴者，應於判決送達後
10日內補提上訴理由書（須附繕本）。
中    華    民    國    98    年    4     月    1     日
                                    書記官  吳良美


司法院資訊處製作；財團法人民間司法改革基金會備份。
